臺灣臺中地方法院民事判決　　　　　　 99年度勞訴字第130號
原　　　告　大立光電股份有限公司
法定代理人　陳世卿
訴訟代理人　翁雅欣律師
　　　　　　邱東泉
　　　　　　陳奕璽
被　　　告　林元中
訴訟代理人　楊承彬律師
上列當事人間請求給付違約金等事件，本院於民國100年11月10
日言詞辯論終結，判決如下：
    主    文
被告應給付原告新臺幣壹佰柒拾捌萬柒仟肆佰零伍元，及自民國
九十九年五月二十八日起至清償日止，按年息百分之五計算之利
息。
訴訟費用由被告負擔。
本判決於原告以新臺幣陸拾萬元供擔保後，得假執行；但被告如
以新臺幣壹佰柒拾捌萬柒仟肆佰零伍元預供擔保，得免為假執行
。
    事實及理由
一、原告主張：
  (一)被告原為原告之員工，曾於原告發放96年度及97年度員工紅
    利轉增資股份前，分別於民國97年8月21日、98年9月3日與
    原告簽訂同意書（下稱系爭同意書），該2份同意書第2條第
    1項各約定，被告承諾自員工紅利轉增資發行新股基準日起
    ，繼續任職於原告至少2年，若有違反，依第3條第1項之約
    定，應支付約定之懲罰性違約金或返還所受領之員工紅利股
    份利益。後被告因不能勝任工作，經原告於99年5月12日依
    勞動基準法（下稱勞基法）第11條第5款之規定終止勞動契
    約，惟被告卻未依約支付違約金即96年度紅利轉增資股份核
    配股數6,000股之三分之一，乘以員工紅利增資新股上市日
    （97年9月18日）收盤價346元，計為新臺幣（下同）692,00
    0元【計算式：6,000股×1/3×346元＝692,000元】，及返
    還所受領之員工紅利股份利益即97年度紅利轉增資股份核配
    股數4,000股，乘以未履行久任期間比例（被告同意自98年9
    月18日起繼續任職2年，即730天，至被告於99年5月12日離
    職僅任滿237天，未履行久任期間為493天），乘以紅利增資
    新股上市日（98年9月18日）收盤價405.5元，為1,095,405
    元【計算式：4,000股×493 /730×405. 5元＝1,095,405元
    】，共計1, 787,405元【計算式：692,000＋1,095,405＝
    1,787,405元】。原告於99年5月20日以臺北台塑郵局第0005
    91號存證信函催告被告於文到7日內如數給付，該函並已於
    99年5月21日送達被告，惟被告仍未履行，則依民法第229條
    第2項、第3項之規定，被告即應自催告期限屆滿時即99年5
    月28日起負遲延責任。爰依法提起本件訴訟，請求被告給付
    違約金及返還所受領之員工紅利股份利益並加給遲延利息等
    語。
  (二)原告係於99年5月3日依勞動基準法第11條第5款通知被告資
    遣，被告則於99年5月12日正式離職，原告並已於同年5月14
    日給付被告預告薪資37,667元及資遣費137,438元，被告並
    未異議，亦未退還任何款項，足見被告對於原告資遣一事，
    並不爭執，且本件實因被告早有移民新加坡之生涯規劃，因
    考量自行離職需支付系爭同意書所載之違約金及員工紅利股
    份利益，而不主動請辭，故意以恣意曠職方式，拒絕善盡忠
    誠義務，而消極拒絕給付勞務，以雇主按常理不能忍受之工
    作態度，致使雇主即原告不得不將之資遣。
  (三)又勞工對於所擔任之工作確不能勝任，包括「主觀」及「客
    觀」不能勝任之事由，諸如任職態度、表現不佳、未經許可
    擅離工作崗位、經懲戒處分而未改善等，此有最高法院判決
    可參。本件被告早於98年3、4月任職原告公司期間，即欲辦
    理新加坡移民相關事宜，並提出留職停薪2個月申請，惟因
    原告公司業務繁忙、人力吃緊，並未核准被告之申請，被告
    嗣後又為新加坡移民申請程序，於98年7月20日申請原告公
    司為其開立至新加坡移民局之在職證明，並於98年10月16日
    高姿態告知所屬主管：「因為需辦理新加坡永久居留權的手
    續，我11前要去新加坡一段時間」，因此被告早有離職打算
    ，顯係因考量違反「久任義務」應依系爭同意書約定支付懲
    罰性違約金及返還所受領之員工紅利股份利益而作罷，然被
    告既早有移民新加坡計畫，本無履行久任義務之意，即不應
    於98年9月3日簽署系爭同意書，致原告誤認其有久任之意而
    配發員工分紅股利，致原告受有損害。且被告經常拒絕聽從
    主管人員合理指揮監督，與同仁產生摩擦，原告公司主管一
    再苦心勸導仍不聽從，由於被告原任職「董事長課」高級工
    程師一職，經手之工作何其重要，因其情況始終未見改善，
    原告於99年1月21日無奈將之轉調「技術開發二部」任職，
    盼其好好沈澱重新出發，惟被告調職後未有改變，變本加厲
    ，以調職後之99年1月至4月間為例，被告汲汲於請假，無心
    工作，99年1月至4月間，被告至少請事假32小時、病假88
    小時及特休假42小時，造成原告公司人力調度上困難，99年
    1月間曠工達17小時（當月21個工作日中，僅正常出勤10日
    ）、99年2月曠工達30小時（當月15個工作日中，並無正常
    出勤之日）、99年3月曠工達37小時（當月23個工作日中，
    僅正常出勤2日）、99年4月曠工達15小時（當月21個工作日
    中，僅正常出勤4日），合計4個月內曠工已達近100小時之
    多，正常出勤日低於50％，原告多次要求被告改善，妥善規
    劃工作與休假時間，詎被告竟無理辯稱：「如公司要求員工
    不得曠職…或諸如此類與勞基法不相符的要求，則為不合理
    且不合法要求」云云。換言之，被告反附於職務上懈怠，不
    可推諉於其職務異動，被告亦不因自董事長室調至技術開發
    二部任職，即可降低敬業義務或忠誠履行勞動契約義務，甚
    至自由決定出勤與否，被告一再怠忽其職務，動輒缺勤、曠
    工，足見被告並無忠誠履行勞務給付之意，且經公司主管多
    次勸導被告遵守工作規則，被告仍未改善，原告公司不得以
    方於99年3月10日依人事管理辦法第56條規定將被告予以記
    大過乙次處分，之後原告公司又再三提醒被告工作規則，於
    99年4月8日明確告知被告一切差假皆應遵守公司之工作規則
    ，完成請假程序，然被告拒絕改變其工作態度，於99年4 月
    9日回應：「勞基法固然沒說員工有曠職的權利，但也未規
    定員工不得曠職，同樣的，勞基法也沒有給予公司任意對曠
    職做規定的權利…如您不認同上述我對法律的說法，麻煩您
    舉出相關法條反駁，否則我認為我的解釋並無不合理，您也
    並未不認同」，臆測：「公司一連串的動作，一直要逼我辭
    職，但我不一定要辭職配合，如公司對我不滿，已經有權資
    遣我，不必在勞基法鑽牛角尖。」，原告公司管理部再次勸
    誡，於99年4月12日通知：「這段時間以來，公司一直期待
    您能多花些心思在公務上，專心工作。因此對於您近來偏差
    的工作態度及異常出勤，管理部以約談及Mail方式來提醒及
    輔導，無非是希望您能盡快調整工作態度，並提昇工作表現
    ，請勿妄加臆測公司要逼你離職」。因被告早已無忠誠履行
    勞務給付及久任義務之意，於99年4月14日以電子郵件表示
    ：「我大概九月底離職，但日期仍不確定，且要考慮員工分
    紅可能需償還金額」，甚至，被告不欲上班又以疝氣手術為
    由，無理聲請一個月留職停薪：「我有可能需要動手術（疝
    氣），但仍不確定，如確定後，可否請一個月的留職停薪？
    」，顯見被告早有移民新加坡之規劃，僅因其不願給付違約
    金，而窮盡一切抵制原告之指揮監督方法，推諉責任於原告
    公司，逼迫原告將之解僱，以便原告主張無須返還違約金之
    說辭，被告抗辯雙方勞僱關係仍然存在等語，僅為訴訟策略
    之操弄，否則被告不會在提起確認僱傭關係訴訟後，未繳裁
    判費任由法院駁回其訴，復於本案訴訟進行中表示將至新加
    坡另覓工作。本件確因被告個人之不能勝任工作，使原告公
    司無從管理，因此，原告公司不得不依勞基法終止勞動契約
    ，並依系爭同意書請求損害賠償。
  (四)並聲明：(1)被告應給付原告1,787,405元，及自99年5月28日
    起至清償日止，按年息5%計算之利息。(2)願供擔保，請准宣
    告假執行。
二、被告則以：
  (一)被告自94年2月14日起任職原告公司，至99年5月12日遭原告
    解雇時止，已長達5年多之時間，並無拒絕聽從主管人員合
    理指揮監督或怠忽職守等勞基法第11條第5款「不能勝任工
    作」之情形。又原告於99年1月20以前，曾准許被告於每日
    上午9時以前到職即可，不被認為曠職或遲到，而依原告所
    提出之出勤紀錄，其中被告於98年11月10日之到職時間為9
    點2分，不過遲到2分鐘而已，即遭原告認定為曠職2小時，
    同樣情形，被告逾98年12月18日及24日分別於9點37分及9點
    1分到職，亦遭被告分別認定為曠職2小時及1小時，足證原
    告對於被告此等輕微之遲到情形，故意認定為曠職，實為對
    被告之惡意刁難，難謂公允，況原告原同意被告於9點前到
    職即可，然至99年1月20日以後，原告在未經被告同意之情
    形下，即改要求被告需於8點前到職，對於被告依兩造間之
    約定於9點前到職情形，均遭原告認定為曠職，是98年12月
    20日起至99年4月底止，有19小時遭原告認定為曠職，顯然
    對被告不公，上開情形僅能認為被告有遲到，以被告遭原告
    認定為曠職當日之工作總時數，與其他正常上班日之工作總
    時數，未有減少，原告以此認定被告不能工作，並無足採。
    其餘被告遭原告認定為曠職8小時部分，亦有部分為被告請
    假而原告不准，或被告臨時請假而原告不准者，甚或被告請
    病假未提出證明而為原告所不准，縱認如原告所認定有關被
    告曠職之情形，亦難據此認定被告有何不能勝任工作之事由
    。原告所主張被告曠職之情形中，多有被告僅係遲到、原告
    故意不予准假者，而被告之請假時數業經原告承認，原告即
    不得再據此認定被告有不能勝任工作之情，其曠職時數既未
    達勞基法第12條第1項第6款所定「無正當理由繼續曠工3日
    ，或一個月內曠工達6日」之情形，原告亦不得變相援引勞
    基法第11條第5款為終止勞動契約之依據。況依原告所定工
    作規則第56條第11款「一年內無故曠工積滿10日以上者」之
    規定，就被告曠職之情形，原告僅得為記大過之懲戒處分，
    且原告除主張被告有何曠職之情形外，並無法舉證證明被告
    在工作上有何不能勝任之情事，而被告至99年5月12日遭原
    告非法解僱時，已為原告工作長達5年多之時間，縱被告於
    短期內有不符原告要求之情事，原告亦應先施以輔導改善之
    手段，然原告逕將原告解雇，有違雇主行使解雇之裁量權所
    應遵循之明確性原則、比例原則及解雇最後手段性原則，則
    原告終止勞動契約並非合法，兩造間之勞動契約仍繼續存在
    ，原告請求給付違約金及返還所受領之員工紅利股份利益，
    自無理由。
  (二)另原告主張被告因早有移民新加坡之打算，主觀上以無法繼
    續勝任工作之意思云云，然事實上，被告在任職原告公司前
    ，原即居住在新加坡並於新加坡之公司任職，原告明知此情
    仍主動聘請被告至臺灣工作，是原告就被告住所在新加坡，
    而可能申請新加坡居留權乙事，原告實已知之甚稔，且被告
    曾於98年7月20日向原告申請在職證明，遞交新加坡移民局
    ，原告對此亦無反對之意思，原告現以此作為認定被告不能
    勝任工作之理由，有違誠信，且被告任職原告公司多年以來
    ，從未因辦理移民新加坡之手續，而對原告所指派之工作有
    所妨礙，原告倘欲以被告申請移民作為被告不能勝任工作之
    理由，應具體說明並加以舉證。是本件原告以被告不能勝任
    工作為由解僱被告，於法不合，兩造間之僱傭關係仍屬繼續
    存在，原告自無依系爭同意書請求被告給付懲罰性違約金或
    返還已發之紅利。
  (三)兩造所簽立系爭同意書2份係由原告片面訂定，並以簽署該
    同意書作為員工領取紅利之前提條件，被告乃不得不加以簽
    署，係屬定型化契約，而系爭同意書，被告早於94年即表示
    反對而不願簽署，然最終在原告當時之董事長之要求下，不
    得不簽署，且被告於簽署時，亦曾提出修改同意書之要求，
    惟最終仍遭原告拒絕，是系爭同意書屬原告片面所訂之定型
    化契約，被告全無加以協商之餘地。而被告所得領取之紅利
    ，係經股東常會通過，基於一年度之工作成果，而應發給所
    屬員工之報酬，原告另以系爭同意書不當要求被告須任職相
    當期間，作為領取紅利之代價，否則即須支付懲罰性違約金
    ，顯然對於被告造成重大之不利益而顯失公平，系爭同意書
    第3條之約定依法應屬無效，且依原告公司股東會會議紀錄
    內容所示，原告公司股東會通過應核發予員工之紅利，並未
    附帶關於員工得領取紅利之限制條件，原告竟違反股東會之
    決議而對於員工紅利之發放增加股東會決議所無之限制，且
    有違員工分紅配股之立法目的，增加公司法第235條所未規
    定之負擔，對於被告有重大不利益且顯失公平，上開同意書
    第3條之約定，依民法第247條之1第4款之規定，應屬無效。
  (四)又解釋意思表示，應探求當事人之真意，不得拘泥於所用之
    辭句，民法第98條定有明文，本件依系爭2份同意書第2條第
    1 項均約定：「本人承諾自96年度員工紅利轉增資發行新股
    基準日起，繼續任職大立至少兩年（以下簡稱久任期間）」
    、「本人承諾自97年度員工紅利轉增資發行新股上市日起，
    繼續任職大立至少兩年（以下簡稱久任期間）」，再於第3
    條約定：「本人如有違反第2條第1項......，或本人與大立
    之勞動契約於久任期間屆滿前因任何原因而終止，本人願無
    條件支付約定之懲罰性違約金如下：......」、「本人如有
    違反第2條第1項承諾，或本人與大立之勞動契約於久任期間
    屆滿前因任何原因而終止者，本人願依為履行久任期間比例
    ，返還所受領之97年度員工紅利股份利益予大立。」，是解
    釋上，均係指被告有違反系爭同意書第2條等規定，或其他
    可歸責於被告之事由而終止時，被告方需負違約之損害賠償
    責任或返還已受領之紅利，然本件兩造間之勞動契約係因原
    告將被告解僱而終止，自非可歸責於被告，被告因無違反系
    爭同意書第2條第1項之約定，原告依據同意書第3條請求給
    付違約金及返還所受領之員工紅利股份利益，顯無理由。
  (五)縱上開約定仍屬有效，然本件係原告主動終止與被告間勞動
    契約，參酌被告每月薪資為56,500元（即年薪678,000元）
    ，且被告係因工作每滿一年而有受領前一年員工紅利之資格
    ，以此權利週期而言，原告所訂久任期間應以1年為期，方
    屬合理且相當，原告以2年為久任期間作為請求懲罰性違約
    金之基準，請求被告應給付1,787,405元之違約金，顯屬過
    高，應依民法第252條之規定應予酌減等語，資為抗辯。並
    聲明：原告之訴駁回。如受不利判決，願供擔保，請准宣告
    免為假執行。
三、兩造不爭執之事實：
  (一)兩造分別於97年8月21日、98年9月3日簽訂紅利轉增資同意
    書。
  (二)97年8月21日系爭同意書第2條第1項約定，被告應自96年度
    員工紅利轉增資發行新股基準日起，續行留任原告公司至少
    2年。
  (三)98年9月3日系爭同意書第2條第1項約定，被告應自97年度員
    工紅利轉增資發行新股基準日起，續行留任原告公司至少2
    年。
  (四)97年8月21日系爭同意書第3條約定，若被告於繼續任職期間
    屆滿前因任何原因終止勞動契約，應給付原告懲罰性違約金
    。
  (五)98年9月3日系爭同意書第3條約定，若被告於繼續任職期間
    屆滿前因任何原因終止勞動契約，應返還所受領之97年度員
    工紅利股份利益。
  (六)原告於99年5月12日以被告不能勝任工作為由，依勞基法第
    11條第5款規定解雇被告。
  (七)97年9月18日原告公司股票收盤價為346元，98年9月18日收
    盤價為405.5元。
四、得心證之理由：
    原告主張分別於97年8月21日、98年9月3日與被告簽訂系爭
    同意書，約定原告分別核發6000股、4000股之紅利轉增資予
    被告，而被告應自員工紅利轉增資發行新股基準日起，續行
    留任原告公司至少2年，並約定如被告於繼續任職期間屆滿
    前因任何原因終止勞動契約，應給付原告如系爭同意書第3
    條懲罰性違約金及返還所受領之97年度員工紅利股份利益，
    並原告以被告有不能勝任工作之事由，於99年5月3日依勞動
    基準法第11條第5款通知被告資遣，被告於99年5月12日離職
    等語，業據原告提出同意書2份、離職證明書、資遣費計算
    表、匯款單各1份為證，並為被告所不爭執，堪信為真正。
    然被告以前詞置辯，是本件所應審酌之爭點厥為：(一)原告於
    99年5月12日所為之解僱是否合法？(二)被告抗辯系爭2份同意
    書為定型化契約條款而無效，有無理由？(三)原告依系爭2份
    同意書之約定向被告請求返還紅利轉增資之利益，有無理由
    ？(四)本件2份同意書之約定如屬違約金之性質，是否有違約
    金過高之情事？經查：
  (一)原告主張被告因有不能勝任工作情形，而於99年5月12日依
    勞基法第11條第5款終止兩造之勞動契約等語，然被告否認
    有不能勝任工作之情形，辯稱原告係違法解僱，兩造僱傭關
    係仍存在等語。查：
  (1)按勞工非有對於所擔任之工作確不能勝任，雇主不得預告勞
    工終止勞動契約，勞動基準法第11條第5款定有明文。勞動
    基準法第11條第5款之規範目的在於當勞工提供之勞務，無
    法達成雇主透過勞動契約所欲達成之客觀上合理經濟目的時
    ，自無法期待一合理雇主繼續該勞動契約，應允許雇主終止
    勞動契約，故雇主以勞工對於所擔任之工作確不能勝任，應
    以該勞工所提供之勞務不能達到雇主客觀上合理經濟目的為
    限，其事由包括勞工在客觀上之學識、品行、能力、身心狀
    況不能勝任工作，及勞工主觀上能為而不為，可以做而無意
    願做，違反勞工應忠誠履行勞務給付之義務（最高法院92年
    度臺上字353號判決要旨參照）。被告辯稱其與原告之勞動
    契約約定其得於9時前上班即可等語，並提出電子郵件1封為
    證。然查，原告公司之人事管理辦法第22條及第23條係規定
    ：「本公司從業人員，每日工作時間為8小時又10分鐘。」
    、「從業人員每日工（作）時間為：上午7時50分上班，10
    時至10時10分休息。」，足認原告公司之工作規則就員工之
    上、下班時間，已有明確之規定上班時間為7時50分。又被
    告自陳其至原告公司任職時，原告公司之董事長林耀英及總
    經理均表示其得於9點才上班等語，然證人林耀英於本院審
    理時結證稱：其原為原告公司之負責人，於2010年卸任原告
    公司董事長職位，被告是其雇用至原告公司任職，雇用被告
    時，並無於被告特別約定上班時間，當時並未跟被告說明被
    告可以9點才到公司上班，公司2002年上市，2005年是公司
    最忙的時候，其自己都在8點就上班，晚上11點才回去，所
    有那時沒有說什麼人可以特別幾點才來上班，被告一開始擔
    任工程師，後來從研發調到董事長室，被告在董事長室時任
    職時，其為被告主管，但當時由董事長室助理林恩平負責所
    有員工管理，被告在董事長室上班時，其注意到被告是由父
    親開車載他來上班，當時被告在董事長室的性質與研發的性
    質不同，其是否在當時有跟被告講他可以9點來上班，其不
    記得了，之前因為研發部門主管有抱怨被告在部門內無法與
    同事配合，所以其才將被告調至董事長室，之後又將被告調
    到另一研發部門，該部門主管呂俊逸也有抱怨被告無法配合
    部門同事，工作不投入，主管跟其抱怨後，其沒有看過被告
    出缺勤紀錄，但其知道被告有未請假就不來的情形，有時事
    後再委託別人代為請假，事後有些有准假，在將被告從董事
    長室調回研發部門時，並無跟被告說上班時間按照董事長室
    的上班時間，其從無公告或對任何人表示被告上班時間是9
    點，公司之出缺勤管理是按照公司之制度，其並無與被告或
    其他員工就上班時間做特別約定，林恩平不能決定被告之上
    班時間，員工上下班時間都應依公司制度處理，其也不敢違
    反公司的制度等語明確。觀之被告所提出之電子郵件係董事
    長室助理林恩平所署名，並非公司之負責人即證人林耀英或
    總經理具名，而林恩平僅為董事長室助理，其並非公司負責
    人，亦非原告公司之人事主管，並無決定原告公司人事之權
    限，是該電子郵件仍不足以證明原告公司有同意被告之上班
    時間為上午9點以前，況如被告所述其係經原告公司負責人
    及總經理於雇用時即特別許可於上午9點上班，何以原告公
    司並無任何公告或對人事部門有何通知，致使被告仍因逾原
    告公司之工作規則所定之上班時間7點50分，而遭人事部門
    以遲到為由再予請示，是被告所辯其與原告公司約定其上班
    時間為上午9點一事，即屬有疑。又參諸原告陳稱主張被告
    在董事長室擔任高級工程師與研發部門接近，研發部門上班
    時間有彈性，但一定要上班滿8小時，不滿8小時要請假，原
    則上上班時間是上午9點以前到但做滿8小時則不用請假，超
    過上午9點以後到，不論有無做滿8小時，都要按規定請假，
    就是包括上午8點到9點及上午9點以後遲到的時間，且被告
    對原告所述該彈性上班時間工時及遲到之相關請假事宜亦不
    爭執，足見縱被告因擔任工程師職務而得採用原告所稱之彈
    性上班時間，然仍應依勞動契約約定做滿當日之工作時數，
    而觀諸前開被告所提出之林恩平所寄發之電子郵件，僅記載
    「元中9點到即可」等語，亦無敘明被告於上午8點至9點間
    上班時，其下班時間亦得有別於其他員工即可不做滿8小時
    ，是前開林恩平之電子郵件內容，亦無違原告上開關於彈性
    上班時間之工作規則，即上午9點以前上班仍應做滿8小時始
    無庸請假，是該電子郵件尚不足以作為有利於被告之認定，
    且被告復未舉證證明兩造另有約定被告每日於上午8點至9點
    前上班仍無須做滿8小時，則被告前開所辯其只需於上午9點
    前到原告公司上班云云，洵非可採。
  (2)又被告辯稱其並無因遲到而遲誤工作，且嗣後亦經原告准價
    假，原告以被告遲到時間而曠職論處，並主張其有不能勝任
    工作，有失公平等語。查，被告在原告公司之上班時間雖有
    彈性，然仍要上班滿8小時等情，已如前述，而觀之被告於
    98 年11月至99年4月份之出勤狀況為：98年11月：11月9
    日、19日、20日、23日至27日及30日均整日缺勤，各請事假
    8小時；11月10日上午9時2分出勤而未請假。98年12月：
    12月1日、2日整日缺勤，各請事假8小時；12月3日上午9時
    10分出勤，請事假2小時；12月4日整日缺勤，請事假8小時
    ；12 月11日整日缺勤而未請假；12月18日上午9時37分出勤
    ，未請假；12月24日上午9時1分出勤，為請假；12月25日整
    日缺勤，請事假8小時；12月31日整日缺勤，未請假。99
    年1 月：1月7日、22日整日缺勤，請特休假8小時；1月14日
    、25 日及28日整日缺勤，各請病假8小時；18日、21日整日
    缺勤而未請假；1月20日上午8時55分出勤，未請假；1月26
    日上午8時45分出勤，請事假1小時；1月27日上午8時52分出
    勤，請事假1小時；1月29日上午8時53分出勤，請事假1小時
    。99年2月：2月1日上午8時51分出勤，未請假；2月2日上
    午8時52分出勤，未請假；2月3日上午8時54分出勤，未請假
    ；2 月4日上午8時52分出勤，未請假；2月5日上午8時53分
    出勤，未請假；2月8日上午8時53分出勤，請事假1小時；2
    月9日上午8時52分出勤，請事假1小時；2月10日上午8時56
    分出勤，請事假1小時；2月11日上午8時54分出勤，請事假1
    小時；2月12日、22日整日缺勤，均未請假；2月23日上午8
    時48分出勤，請事假1小時；2月24日上午8時51分出勤，未
    請假；2月25日整日缺勤，請特休假8小時；2月26日整日缺
    勤，未請假。99年3月：3月1日整日缺勤，請病假8小時；
    3 月2日上午8時54分出勤，請事假1小時；3月3日整日缺勤
    ，請病假8小時；3月4日上午8時52分出勤，未請假；3月5日
    整日缺勤，未請假；3月8日上午8時52分出勤，請事假1小時
    ；3月9日整日缺勤，請事假8小時；3月11日整日缺勤，未請
    假；3月15日整日缺勤，請事假8小時；3月16日上午8時54分
    出勤，請事假1小時；3月17日整日缺勤，未請假；3月18日
    上午8時55分出勤，未請假；3月22日上午8時53分出勤，請
    事假1小時；3月23日整日缺勤，請病假8小時；3月24日上午
    8 時53分出勤，未請假；3月25日上午9時出勤，未請假；3
    月26日整日缺勤，未請假；3月29日上午8時54分出勤，未請
    假；3月30日整日缺勤，請事假8小時；3月31日上午8時51分
    出勤，請事假1小時。99年4月：4月1日上午8時52分出勤
    ，未請假；4月2日上午8時54分出勤，請事假1小時；4月6日
    整日缺勤，請病假8小時；4月7日上午8時52分出勤，請事假
    1 小時；4月8日整日缺勤，未請假；4月9日上午8時48分出
    勤，未請假；4月12日整日缺勤，請病假8小時；4月13日上
    午8時50ㄈ出勤，請事假1小時；4月14日上午8時49分出勤，
    未請假；4月15日上午8時48分出勤，未請假；4月16日上午8
    時54分出勤，未請假；4月19日上午8時50分出勤，未請假；
    4 月20日整日缺勤，請病假8小時；4月21日上午8時49分出
    勤，請事假1小時；4月22日上午8時51分出勤，未請假；4月
    23 日整日缺勤，請病假8小時；4月27日整日缺勤，請事假8
    小時，此據原告提出98年11月至99年4月被告保全門禁刷卡
    記錄1份及原告公司98年度及99年度員工請假卡各1份附卷可
    參，被告就上開出勤天數亦不爭執（見本院100年5月5日言
    詞辯論筆錄第3頁），是原告公司既已規定上下班時間，則
    被告經常有遲誤工作規則所定7點50分之上班時間，並且遲
    到當日有未做滿8小時之情形發生，顯然被告未依勞動契約
    履行其提供合於工時勞務之情形，而被告自於98年11月至99
    年4月份間，確有非因重大事由而請假、遲到或未請假即未
    出勤之次數頻繁，出勤狀況不佳之情形，顯有違反兩造間之
    勞動契約，嚴重影響雇主對事業統制權及企業秩序之程度，
    甚至達期待雇主繼續勞動契約甚至僅至預告期間均已不能期
    待之狀況，已達情節重大之程度，故被告縱經原告公司請假
    核准之部分並未構成曠工或曠職，其事假日數亦已超過上開
    人事管理辦法第35條第3款：「從業人員因有事故必須親自
    處理者，得請事假，全年合計不得超過14日」，所定事假時
    數不得超過14日之規定，且被告於長達6個月之期間內，經
    常遲到及任意請假，且參諸被告99年2月起至4月間之出勤紀
    錄，其中2月份並無任何正常出勤日數，3月份及4月份之正
    常出勤日數則分別為2日及4日，其出勤狀況顯然不佳，而被
    告於99年3月30日遭原告記過處分後，尤未改善，自難認其
    主觀上對於原告有忠誠履行其提供勞務之義務，又原告既因
    被告之不忠誠確實履行此一義務，至無法透過勞動契約達成
    其客觀上合理之經濟目的，自難認原告尚有其他適當之工作
    可供安置被告，且因被告屢次再犯，足見其工作態度消極而
    無熱忱及意願，亦難期可以改變被告自行無故缺勤之情形。
    益徵被告於客觀上之學識、品行、能力及身心狀況，未忠誠
    履行其提供勞務義務之情事，業已破壞與原告間之信任，顯
    難認原告必須容忍再與被告繼續勞動契約關係。從而，原告
    以被告有主觀上能為而不為，不能勝任工作之情形，而預告
    終止與被告間之勞動關係，為有理由。
  (3)又查，原告公司曾於98年12月將被告之服務部門由董事長室
    變更為技術開發二部、99年1月21日原告公司之總經理即訴
    外人陳世卿寄發電子郵件對被告予以規勸、2010年4月8日原
    告公司管理部寄發電子郵件提醒被告一切差假應遵守公司之
    工作規則，完成請假手續以及2010年4月12日原告公司人事
    主管即訴外人陳奕璽寄發電子郵件予被告，告知被告公司期
    待被告專心工作，調整工作態度等情，另原告公司以被告一
    年內無故曠工積滿10日以上，未聽從主管人員合理指揮監督
    ，屢經勸導仍未改善，業依上開人事管理辦法第56條規定，
    予以記大過1次之懲戒處分，此有原告所提出2009年12月7日
    原告公司人事主管陳奕璽所寄發各部門主管之電子郵件列印
    資料、2010年1月21日陳世卿寄發被告之電子郵件列印資料
    、201 0年4月8日及2010年4月12日陳奕璽寄發被告知電子郵
    件列印資料、管理部人員懲處公告等在卷可憑，足證被告於
    終止勞工契約前，曾採取調動服務部門、勸導改善並先予以
    記過之懲戒處分等之替代手段，未有逕行解雇之情事，惟被
    告仍未加以改善，又原告公司業已依勞基法第16條第3項及
    第17條之規定，依法給付被告20日預告期間之薪資37,667元
    及資遣費158,665元，此有原告公司所提資遣費及預告期間
    薪資計算文件及98年5月14日兆豐國際商業銀行國內匯款申
    請書各1份可資為證，則原告公司於99年5月12日以被告主觀
    上不能勝任工作，依勞基法第11條第5款終止與被告間之勞
    動契約，並無違反雇主行使契約終止權之明確性原則、比例
    原則或解雇最後手段性原則，係屬合法。
  (4)綜上所述，本件被告有主觀上不能勝任工作之情形，原告公
    司於99年5月12日依勞基法第11條第5款終止勞動契約之意思
    表示，亦無違反明確性原則、比例原則或解雇最後手段性原
    則，原告於99年5月12日終止與被告間之勞動契約，係屬合
    法，被告前開所辯，並無足採。
  (二)又被告抗辯系爭2份同意書為定型化契約條款而無效等語，
    然查：
  (1)按定型化契約，係指依照當事人之一方為與不特定多數相對
    人訂立同類契約之用，而預先擬定交易條款所訂定之契約。
    本件原告公司因發放員工分紅股票，要求所屬員工之原告簽
    署系爭合約後，原告始依約將合約所載之股份全部移轉至被
    告名下，並承諾至少任職滿2年，否則原告有權請求違約金
    或返還員工紅利股份利益。由被告於97年8月21日、98年9月
    3日簽訂之系爭2份同意書之形式外觀觀察，除員工姓名及所
    分配之股數依各員工分配不同而另為填寫外，其餘內容均為
    原告所預先撰擬，顯為原告大量製作供包括含被告在內之特
    定多數員工訂立契約之用，而單方預先擬定之契約條款，雖
    非如一般定型化契約係針對不特定多數人所擬定，惟原告為
    上市公司，其員工尚非少數，且及於未來進入原告公司之不
    特定人員，審酌系爭同意書之性質、締約目的，依契約本質
    所生之主要權利義務等情綜合判斷，被告抗辯系爭同意書為
    定型化契約，應為可採。
  (2)次按民法第247條之1所稱按其情形顯失公平者，係指依契約
    本質所生之主要權利義務，或按法律規定加以綜合判斷，有
    顯失公平之情形而言。而契約當事人間所訂定之契約，是否
    顯失公平而為無效，除應視契約之內容外，並應參酌雙方之
    訂約能力，雙方前後交易之經過及獲益之情形等其他因素，
    全盤考慮，資為判斷之依據。查：
  兩造於97年8月21日簽立之系爭同意書第1條、第2條第及第3
    條約定，被告承諾繼續任職於原告公司最低服務年限2年（
    即久任期間）後，原告則許以配發股票紅利，以為被告在此
    2年久任期間其職業轉換自由受到限制之補償措施，並依被
    告履行最低服務年限期間之遞減情況，而約明須按3分之2或
    3分之1之比例返還原告已為給付上開股票紅利按員工紅利增
    資股上市日收盤價計算之懲罰性違約金，以為被告履行該久
    任期間約款之確保。另於98年9月3日所簽立之同意書第1條
    、第2條第及第3條約定，被告承諾繼續任職於原告公司最低
    服務年限2年（即久任期間）後，原告則許以配發股票紅利
    ，以為被告在此2年久任期間其職業轉換自由受到限制之補
    償措施，並依被告履行最低服務年限期間之遞減情況，而約
    明原告已為給付上開股票紅利按員工紅利增資股上市日收盤
    價計算之利益須按未履行久任期間之比例返還，作為被告履
    行該久任期間約款之確保，經核此等約款之內容，對於兩造
    間原有勞動契約之權利義務內容，並未有何重大且不合理之
    變動，且原告所以許以核配員工分紅股票之經濟上誘因，促
    使被告承諾為一定期間之久任，並非恣意追求原告一己之利
    益，而係謀求公司組織之安定，並使員工可以分享公司經營
    成果，鼓勵員工久任，避免人才流失，控制公司人事訓練成
    本之支出，使優秀員工可以繼續的為原告所留用，雙方共創
    公司之經營遠景及利益。且原告對於被告於此2年久任期間
    ，轉職自由所受限制，亦以核配上開股票紅利予以補償，並
    於被告簽立系爭同意書後，即在被告履行其久任義務前已先
    為給付前開股票紅利，使被告在經濟上無後顧之憂，而得對
    原告盡其久任及忠誠義務。又被告每月薪資為56,500元，而
    依96年度之員工紅利轉增資股上市日即97年9月18日之收盤
    價為每股346元，被告核配6000股，價值達2,076,000元，97
    年度之員工紅利轉增資股上市日即98年9月18日之收盤價為
    每股405.5元，被告核配4000股，價值達1,622,000元；高達
    被告年薪之2至3倍；而兩造間於系爭同意書所約定最低服務
    年限僅為2年，以此而論，原告以系爭同意書約定許以被告
    高額股票分紅，以換取被告對原告盡久任及忠誠義務，亦未
    限制員工不得離職，且無剝奪勞工依勞動基準法、公司法等
    相關法規應有之權益，是系爭同意書關於最低服務年限暨附
    加違約金之約款，並無不當連結之情事，且其期間實尚屬合
    理適當，自難認被被告有何不當限制被告轉職自由情事。
  再者，97年8月21日之系爭同意書所約定之違約金，已按履
    行任職期間與承諾任職期間之比例自行遞減3分之2或3分之1
    ，亦即被告至少仍保有3分之1之紅利；而98年9月3日之同意
    書所約定被告應返還之股票利益，亦係按被告未履行久任期
    間比例遞減，亦即被告仍將保有其已履行承諾任職期間比例
    之股票紅利，均未苛扣；且以被告所受領之股份數額作為計
    算基準，而非扣抵被告原有之薪資，充其量僅使離職之被告
    不能享有相當於違反久任承諾期間比例之員工分紅入股利益
    。故依兩造此等約定所生之主要權利義務內容而論，難謂有
    何顯失公平之情形。被告自知悉其若欲取得原告配發員工分
    紅股票，即須久任2年，被告衡量其自身利害得失後，既同
    意此補償條件措施，而簽立該同意書，則由此等訂約經過情
    形，並參酌被告於履行久任期間約定前已先行取得之股票紅
    利價值而論，實難認對被告有何顯失公平情事。故被告抗辯
    兩造於系爭同意書所為最低服務年限（即久任期間）及附加
    之違約金約款，有民法第247條之1所定顯失公平情形，應屬
    無效云云，自無可採。
  (三)再按「按所謂工資，係指勞工因工作而獲得之報酬，包括工
    資、薪金及按計時、計日、計月、計件以現金或實物等方式
    給付之獎金、津貼，暨其他任何名義經常性給與均屬之，勞
    基法第2條第3款定有明文。是工資係勞工勞動之對價且為經
    常性之給與。倘雇主具有勉勵、恩惠性質之給與，即非勞工
    工作之對價，與經常性給與有別，不得列入工資範圍內。又
    勞動基準法施行細則第10條規定：「本法第2條第3款所稱之
    其他任何名義之經常性給與係指左列各款以外之給與。一、
    紅利。二、金：指年終獎金……。三、春節、端午節、中
    秋節給與之節金」，將「紅利」及「春節、端午節、中秋節
    給與之節金」排除在經常性給與之外，自不得列入工資範圍
    。」（最高法院85年度臺上字第1342號判決要旨參照），是
    系爭紅利股票雖係以股票形式發放，惟仍屬紅利，依上揭說
    明，為原告之恩惠性給與，並非被告之報酬，被告抗辯係勞
    工之報酬，尚屬無據。
  (四)被告雖抗辯：員工分紅配股制度，係獎勵員工過去之努力，
    使員工分享公司盈餘之成果為目的，立法上並未以「員工於
    取得紅利尚需任職滿一定期限」，作為發給員工紅利之要件
    ，系爭同意書約定被告須任職屆滿一定期限，以為被上訴人
    發給員工分紅配股之對價，顯已增加法律所無之限制，有違
    公司法第235條第2項及第240條第4項規定之宗旨云云。惟按
    ，公司法為配合推動員工分紅入股之政策，達到工者有其股
    之目的，固於公司法第235條第2項前段規定：「章程應訂明
    員工分配紅利之成數」，並於同法第240條第4項規定：公司
    經股東會決議以紅利轉作資本時，依章程員工應分配之紅利
    ，得發給新股或以現金支付之，此即所謂之員工分紅入股制
    度。其目的係為保障員工福利，緩和勞資對立之緊張關係，
    使員工可以分享企業經營之成果，同時亦成為公司之股東，
    藉以激勵員工士氣，增進員工對公司之向心力，提升公司績
    效，並對員工發生鼓勵與安定公司之作用。惟上開規定僅係
    員工得以分紅入股之法律依據，非謂員工據此即對公司取得
    具體之股票紅利（即分紅入股）請求權，蓋員工分紅入股與
    否，實繫諸公司之意思，員工並無決定權。員工能否分紅及
    分紅比例、數額為何，除章程訂明外，概屬公司內部自治事
    項，由公司自行決定。雖然公司就某特定之員工是否發給員
    工分紅配股時，有時會參酌該員工過去一年之績效及表現，
    據以決定是否核發及其應配發股份之比例或數額，然非執此
    遽謂員工依據前揭規定即對公司存在具體之員工分紅入股請
    求權。且盈餘分派請求權，原係股東之固有權，股東為求激
    勵員工士氣，提升公司績效，犧牲得受盈餘分派比例減少之
    損失，同意公司核發員工分紅股票，則公司基於公司股東權
    益之考量，並謀公司組織之安定及企業經營利益之維護，於
    核發員工分紅配股之際，同時要求員工為一定期間內不離職
    之承諾，當非法所不許。查系爭同意書雖係由原告預先擬定
    之定型化契約，惟該同意書之內容並非艱澀難懂，亦未隱藏
    風險轉嫁，且97、98年間之2份同意書內容大致相同，係對
    原告分配被告之股份股數、股份保管、處分之限制、久任義
    務、及違約效果之約定，依其內容，乃係員工受配股份紅利
    而分享公司之獲利外，另與公司約定於一定時間內繼續服務
    於公司，以換取更高額之員工分紅配股，而以久任承諾為依
    該契約本質所生之主要權利義務，非單以獎勵員工過去之辛
    勞為目的。又依被告所提出94年8月19日之電子郵件內容以
    觀，被告明確記載「After looking over the stock bon
    us contract, I've decided that it would better if I
    don't sign.」、「…萬一要付400萬的違約金，我承擔不起
    ，因此非常謝謝您的好意」等語，顯見被告本有簽署系爭同
    意書與否之決定自由，其空言主張如不簽署同意書，即不發
    給紅利股票云云，尚無足採。被告且簽約後亦得自行判斷決
    定繼續任職之期間，而被告基於自身經濟考量而簽署系爭同
    意書，則於享有股份紅利之同時，自應依該同意書所載之內
    容履行其久任義務，如有違反，原告公司依約行使其所得享
    有之違約金權利或返還請求權，二者間權利義務對等，尚難
    認系爭同意書第2條第1項、第3條有關久任期間及違約金或
    返還股份之條款，係使他方當事人拋棄權利或限制其行使權
    利、並對他方有重大不利益，而有顯失公平之無效情形。再
    者，原告基於專業光學鏡頭設計及製造公司，員工流動過於
    頻繁，將有影響公司營運之虞，確有設法留住人才以期公司
    業務得以永續發展之需要，系爭同意書未限制員工不得離職
    ，亦未剝奪勞工依勞動基準法、公司法等相關法規應有之權
    益，而係於員工承諾久任後，許以高額股票分紅以鼓勵員工
    留任公司2年，期間實尚屬合理適當，此應屬合理正當之誘
    因，當非法所不許，難認原告有何不當限制被告轉職自由之
    情事。且依系爭同意書之約定以觀，被告縱有違反久任義務
    之情形，扣除應負給付違約金及返還股份紅利責任之部分後
    ，苟未侵害被告依章程本應受分配之股份成數，則系爭2份
    同意書第2條第1項及第3條之約定，核與公司盈餘分配員工
    紅利之要求並未相悖，依此以觀，原告利用配發員工紅利轉
    增資股份之措施，而於系爭同意書與被告為最低服務年限即
    自該等紅利轉增資發行新股基準日起2年內仍繼續任職於原
    告之約定，自難謂有何違反公司法第235條第2項及第240條
    第4項規定之立法意旨可言。是被告此部分抗辯，自無可採
    。
  (五)又按當事人一方以其預先擬定之定型化約款，約定其與他方
    當事人間之契約上權利義務時，因其性質上屬於契約行為，
    固然亦應遵守民法第148條第2項所定「行使權利，履行義務
    ，應依誠實及信用方法」之要求。然定型化契約條款是否違
    反誠信原則，而對他方當事人顯失公平，則應綜合雙方當事
    人之利益而為判斷，並應斟酌契約之性質、締約之目的、交
    易習慣、條款內容及其他情事判斷之。查兩造於系爭同意書
    約明，原告配發被告員工紅利股票，被告即為2年久任期間
    不離職之承諾，可見被告即使於此久任期間之轉職自由受到
    拘束，然原告亦已給予股票紅利之補償措施，鼓勵被告久任
    ，並於被告是否依約履行久任約款未定前，即已先行給付股
    票紅利予被告，僅於嗣後違約未履行久任承諾時，須按其久
    任期間遞減情況，依同意書第3條所定比例返還先前所受領
    原告於被告原領薪資外，所額外給付之股票紅利價值而己，
    並非要被告於該等股票紅利價值外，另為高額不合理之賠償
    。由此足認原告於追求自己企業利益之同時，已兼顧及被告
    之正當利益，而給予適當之補償措施，兩造間之契約上權利
    義務並無重大且不合理之利益失衡情事。復參酌系爭同意書
    締結之目的及兩造之訂約經過尚無何顯失公平情形，亦已如
    前述，故實難謂兩造所為關於久任期間及違約金條款之約定
    ，有何違反誠信原則可言。是被告抗辯兩造締約地位不平等
    ，該等約款違反誠信原則，應屬無效云云，亦無足取。
  (六)復按解釋契約，固須探求當事人立約時之真意，不能拘泥於
    契約之文字，但契約文字已表示當事人真意，無須別事探求
    者，即不得反捨契約文字而更為曲解（最高法院17年上字第
    1118號判例意旨參照）。查本件兩造簽訂之系爭同意書第2
    條第1項分別載明：「本人承諾自96年度員工紅利轉增資發
    行新股基準日起，繼續任職大立至少兩年（以下簡稱久任期
    間）」、「本人承諾自97年度員工紅利轉增資發行新股上市
    日起，繼續任職大立至少兩年（以下簡稱久任期間）」，再
    於第3條約定：「本人如有違反第2條第1項…，或本人與大
    立之勞動契約於久任期間屆滿前因任何原因而終止，本人願
    無條件支付約定之懲罰性違約金如下：…」、「本人如有違
    反第2條第1項承諾，或本人與大立之勞動契約於久任期間屆
    滿前因任何原因而終止者，本人願依為履行久任期間比例，
    返還所受領之97年度員工紅利股份利益予大立。」等語，系
    爭同意書之文義已表明被告與原告公司間之勞動契約因任何
    原因於2年之久任期間屆滿前終止，被告即應支付所約定之
    違約金或返還所受領之員工股份紅利，且於第3條第2項復約
    定原告於依勞基法第11條第1款至第4款可歸責於原告之情形
    終止勞動契約時，被告無須給付前開違約金或返還已受領之
    股票紅利，則系爭同意書第3條之約定，顯已顧及兩造利益
    ，且如因可歸責於被告之原因致原告終止勞動契約，而被告
    仍無庸返還前開基於久任義務所核配之股票紅利，無寧將成
    為原告公司無法管理員工，且使表現不佳之勞工得獲取不符
    合其勞動付出之高額利益，此即非事理之平，又本件被告確
    有不能勝任工作情形，核如前述，則被告辯以本件勞動契約
    係因原告主動將被告解雇而終止，非可歸責於被告，並無違
    反系爭2份同意書第2條第1項之約定，而應依第3條之約定給
    付違約金及返還所受領之員工紅利股份利益云云，核與契約
    文義未符而難以遽採。
  (七)被告另抗辯：縱認原告之請求為有理由，參酌被告每月之薪
    資僅為56,500元，且本件原告向被告請求為約金之事由，係
    因原告主動終止兩造間之勞動契約，是原告請求之違約金金
    額顯屬過高，應予酌減等語。查，98年9月3日所簽署之系爭
    同意書第3條第1項約定之內容，雖未明文約定為違約金，然
    其所約定被告應返還所受領之員工紅利股份，實質上係屬損
    害賠償額之預定，應認具有違約金之性質。且按約定之違約
    金額過高者，法院得減至相當之數額，為民法第252條所明
    定，此規定乃係賦與法院得依兩造所提出之事證資料，斟酌
    社會經濟狀況並平衡兩造利益而為妥適裁量、判斷之權限，
    非謂法院須依職權蒐集、調查有關當事人約定之違約金額是
    否有過高之事實，而因此排除債務人就違約金過高之利己事
    實，依辯論主義所應負之主張及舉證責任。況違約金之約定
    ，為當事人契約自由、私法自治原則之體現，雙方於訂約時
    ，既已盱衡自己履約之意願、經濟能力、對方違約時自己所
    受損害之程度等主、客觀因素，本諸自由意識及平等地位自
    主決定，除非債務人主張並舉證約定之違約金額過高而顯失
    公平，法院得基於法律之規定，審酌該約定金額是否確有過
    高情事及應予如何核減至相當數額，以實現社會正義外，當
    事人均應同受該違約金約定之拘束，法院亦應予以尊重，始
    符契約約定之本旨。倘債務人於違約時，仍得任意指摘原約
    定之違約金額過高，而要求核減，無異將債務人不履行契約
    之不利益歸由債權人分擔，不僅對債權人難謂為公平，抑且
    有礙交易安全及私法秩序之維護（最高法院亦著有92年度臺
    上字第2747號裁判意旨足資參照），此亦即為契約自由原則
    之體現。兩造於系爭同意書為最低服務年限（即久任期間）
    及附加違約金條款之約定，有其必要性及合理性，且無違反
    強制規定及誠信原則，或有民法第247條之1所定顯失公平情
    形，而應屬無效情事，既已如前述，則被告依法即應受該等
    約款之拘束。再者，觀諸前述系爭同意書第3條第1項約定之
    內容，可知被告所應支付之違約金額，係依被告履行久任期
    間之久暫，而異其所應給付之數額。原告當初既為了換取被
    告於一定期間不離職之承諾，而對被告許以配發股票紅利之
    補償措施，且已先行給付完畢，則被告事後違約未履行久任
    期間之約定，經兩造於系爭同意書約明，依其履行久任期間
    程度，按不同比例返還前所取得之股票價值，就兩造間之利
    益衡量觀點而論，並無過高或不合理情形。又原告96年度之
    員工紅利轉增資股上市日即97年9月18日之收盤價為每股346
    元；97年度之員工紅利轉增資股上市日即98年9月18日之收
    盤價為每股405.5元，原告既已分別將被告所受分配股份交
    付被告，被告自該時起即受有當時股票收盤價之利益，且得
    自由處分，而系爭同意書所載之違約金既係因被告違反久任
    義務，其金額亦應按違反之嚴重程度（即提早離職期間長短
    比例）調整之，是本件被告原承諾自97年9月18日至99年9月
    18日止予以久任，於約定之久任期間尚未屆滿前即99年5月
    12日因有勞基法第11條第5款之不能勝任工作情形，遭原告
    公司終止勞動契約而離職，而原告依兩造所訂立之系爭同意
    書第3條所載之未履行期間之比例給付原告前開違約金，顯
    已考量被告是否已為部分履行，而應遞減其違約金數額之問
    題，故就兩造間之利益衡量觀點而論，自難謂有何不合理情
    形，是被告主張違約金過高，請求酌減等語，自不足採。
  (八)綜上所述，本件96年度紅利轉增資新股上市日即97年9月18
    日之收盤價為346元，及97年度紅利轉增資新股上市日即98
    年9 月18日之收盤價為405.5元，此為兩造所不爭執，則被
    告原依96年度同意書第3條第1項b款約定，應給付違約金692
    ,000元【計算式：6,000股×1/3×346元＝692,000元】；又
    依97年度紅利轉增資股份核配股數4,000股，乘以未履行久
    任期間比例（被告同意自98年9月18日起繼續任職2年，即
    730天，至被告於99年5月12日離職僅任滿237天，未履行久
    任期間為493天），乘以紅利增資股上市日（98年9月18日）
    收盤價405.5元，據以計算所應給付之違約金額為1,095,405
    元【計算式：4,000股×493/730×405.5元＝1,095,405元】
    ，是被告所應給付之違約金共計1,787,405元【計算式：692
    ,000＋1,095, 405＝1,787,405元】，原告基於系爭同意書
    之約定，請求被告給付上開違約金，核屬有據。
  (九)按給付無確定期限者，債務人於債權人得請求給付時，經其
    催告而未為給付，自受催告時起，負遲延責任。前項催告定
    有期限者，債務人自期限屆滿時起負遲延責任。民法第229
    條第2、3項定有明文。本件被告係於99年5月12日經原告解
    雇，原告曾於99年5月20日以臺北臺塑郵局第000591號存證
    信函催告被告於文到7日內如數給付，該函並已於99年5月21
    日送達被告，有上開存證信函及回執附卷可憑，並為被告所
    不爭執。依前揭說明，被告自99年5月28日起即應就系爭違
    約金之給付負遲延責任，故原告自得請求被告給付自99年5
    月28日起按年息百分之五計算之法定遲延利息。
五、綜上所述，原告主張主張被告違反系爭同意書之約定，為可
    採信；被告所辯，尚無足取。從而，原告依上開2份同意書
    第3條第1款之約定，請求被告給付違約金合計1,787,405元
    及自99年5月28日起至清償日止，按年息百分之五計算之利
    息，洵屬正當，應予准許。
六、兩造均陳明願供擔保，聲請宣告假執行或免為假執行，經核
    並無不合，爰分別酌定相當之擔保金額予以宣告假執行及免
    為假執行。
七、本件事證已臻明確，兩造其餘攻擊防禦方法，核與判決結果
    不生影響，爰不一一論述，附此敘明。
八、訴訟費用負擔之依據：民事訴訟法第78條。
中    華    民    國    100   年     12    月    9    日
                    勞工法庭  法  官  戴博誠
正本係照原本作成。
如對本判決上訴，須於判決送達後20日內向本院提出上訴狀。如
委任律師提起上訴者，應一併繳納上訴審裁判費。
中    華    民    國    100   年     12    月    9    日
                              書記官  何俞瑩